---
title: "Pipeline Inclusion Financière de la BCEAO au Sénégal"
author: "Anna A. JOYCE, Bocar M. DIACK, Wendvi A. D. MANDO, Oumar FAROUK, Saran NDIAYE"
date: "`r format(Sys.Date(), '%d %B %Y')`"
output:
  html_document:
    toc: true
    toc_float: true
    toc_depth: 3
    theme: flatly
    highlight: tango
    number_sections: true
    df_print: paged
    code_folding: hide
  pdf_document:
    toc: true
    toc_depth: '3'
subtitle: Traitement, nettoyage et consolidation des données
---

```{r setup, include=FALSE}
knitr::opts_chunk$set(
  echo       = TRUE,
  warning    = FALSE,
  message    = FALSE,
  fig.width  = 9,
  fig.height = 5
)

# ── Packages - gestion centralisée via pacman ────────────────────────────────
if (!requireNamespace("pacman", quietly = TRUE)) install.packages("pacman")
pacman::p_load(
  haven, dplyr, tidyr, readr, ggplot2,
  knitr, kableExtra, scales, writexl,
  labelled, data.table, naniar, VIM, mice, glue, tibble
)

# ── Racine du projet (aucun chemin en dur) ────────────────────────────────────
# Fournie par run_all.R lors d'une exécution complète. En rendu direct (Knit),
# knitr place le répertoire de travail dans le dossier du Rmd, qui est la racine.
if (!exists("BASE_DIR")) {
  d <- normalizePath(getwd(), winslash = "/")
  while (!file.exists(file.path(d, "run_all.R")) && dirname(d) != d) {
    d <- dirname(d)
  }
  BASE_DIR <- d
}

# ── Localisation Pandoc (rendu hors RStudio) ──────────────────────────────────
pandoc_dir <- "C:/Program Files/RStudio/resources/app/bin/quarto/bin/tools"
if (dir.exists(pandoc_dir)) Sys.setenv(RSTUDIO_PANDOC = pandoc_dir)

# ── Charger la configuration et les modules ───────────────────────────────────
R_DIR <- file.path(BASE_DIR, "R")
source(file.path(R_DIR, "00_config.R"),    encoding = "UTF-8")
source(file.path(R_DIR, "utils.R"),        encoding = "UTF-8")
source(file.path(R_DIR, "01_load_data.R"), encoding = "UTF-8")
source(file.path(R_DIR, "02_individus.R"), encoding = "UTF-8")
source(file.path(R_DIR, "03_menages.R"),   encoding = "UTF-8")
source(file.path(R_DIR, "04_qaqc.R"),      encoding = "UTF-8")
```

---

# Vue d'ensemble

Ce document décrit et exécute le pipeline de traitement des données de l'enquête
**BCEAO sur l'Inclusion Financière au Sénégal**. Il produit deux tables consolidées
(`individus.csv` et `menages.csv`) et un rapport QAQC.

Les données brutes du dossier `données/base/` sont chargées, puis traitées pour produire
la table individus (`output/individus.csv`), la table ménages (`output/menages.csv`)
et le rapport qualité (`output/QAQC.xlsx`).

---

# Chargement des données brutes

```{r load, cache=FALSE}
raw <- load_all_data()

tibble::tribble(
  ~Fichier, ~Lignes, ~Colonnes,
  "menage",    nrow(raw$menage),    ncol(raw$menage),
  "membres",   nrow(raw$membres),   ncol(raw$membres)
) |>
  kable(caption = "Dimensions des fichiers principaux",
        format.args = list(big.mark = " ")) |>
  kable_styling(bootstrap_options = c("striped", "hover"), full_width = FALSE)
```

---

# Traitement de la table INDIVIDUS

## Construction

```{r individus, cache=FALSE}
individus <- build_individus(raw)
```

## Nettoyage paramétrique {.tabset}

La fonction `run_cleaning_pipeline()` applique successivement les bornes plausibles,
l'imputation simple, les règles de cohérence puis la déduplication.

```{r nettoyage_ind, cache=FALSE}
individus <- run_cleaning_pipeline(individus, CLEANING_PARAMS_IND, label = "Individus")
```

## Imputation multiple (mice)

Variables démographiques potentiellement MCAR/MAR imputées par la méthode
*Predictive Mean Matching* (pmm, m = 5, seed = 42).

```{r mice_ind, cache=FALSE}
individus <- impute_mice(individus, vars = MICE_VARS_IND,
                         method = "pmm", m = 5, seed = 42)
```

## Aperçu de la table individus

```{r apercu_ind}
individus |>
  dplyr::select(interview__id, membres__id, region, milieu, genre, age,
                sit_matrimoniale, niv_etudes, statut_emploi_p,
                a_compte_banque, a_compte_imf, a_compte_mobile,
                epargne_oui, a_demande_credit, a_assurance, score_incl_fin) |>
  head(10) |>
  kable(caption = "Aperçu des 10 premières lignes (variables clés)",
        digits = 1) |>
  kable_styling(bootstrap_options = c("striped","condensed"), font_size = 12)
```

## Variables de la table individus

```{r vars_ind}
data.frame(
  Variable = names(individus),
  Type     = sapply(individus, function(x) paste(class(x), collapse="/")),
  N_manq   = sapply(individus, function(x) sum(is.na(x))),
  Pct_manq = round(sapply(individus, function(x) mean(is.na(x)) * 100), 1)
) |>
  kable(caption = "Dictionnaire de la table individus",
        row.names = FALSE) |>
  kable_styling(bootstrap_options = c("striped","condensed"), font_size = 11) |>
  scroll_box(height = "400px")
```

---

# Traitement de la table MÉNAGES

## Construction et nettoyage

```{r menages, cache=FALSE}
menages <- build_menages(raw, individus)
menages <- run_cleaning_pipeline(menages, CLEANING_PARAMS_MEN, label = "Ménages")
```

## Aperçu de la table ménages

```{r apercu_men}
menages |>
  dplyr::select(interview__id, region, milieu, taille_menage,
                cm_genre, cm_age, cm_niv_etudes,
                acces_eau_amelioree, acces_electricite, score_biens,
                nb_membres_banque, nb_membres_mobile,
                dplyr::any_of("revenu_mensuel_menage_est")) |>
  head(10) |>
  kable(caption = "Aperçu des 10 premiers ménages (variables clés)", digits = 1) |>
  kable_styling(bootstrap_options = c("striped","condensed"), font_size = 12)
```

---

# Rapport QAQC

```{r qaqc, cache=FALSE}
qaqc <- build_qaqc(individus, menages)
```

## Couverture de l'enquête

```{r couverture}
qaqc$couverture |>
  kable(caption = "Indicateurs de couverture",
        col.names = c("Indicateur", "Valeur"),
        format.args = list(big.mark = " ")) |>
  kable_styling(bootstrap_options = c("striped","hover"), full_width = FALSE)
```

## Complétude des données

### Individus

```{r miss_ind}
qaqc$missing_individus |>
  kable(caption = "Taux de valeurs manquantes des individus (top 30)",
        col.names = c("Variable", "% manquant", "N manquant"),
        digits = 1) |>
  kable_styling(bootstrap_options = c("striped","condensed"), font_size = 11) |>
  scroll_box(height = "350px")
```

#### Heatmap naniar des individus {.unnumbered}

Visualisation des patterns de valeurs manquantes (méthode `naniar::vis_miss()`).

```{r vis_miss_ind, fig.height=6}
if (!is.null(qaqc$vis_miss_individus)) {
  print(qaqc$vis_miss_individus)
} else {
  message("naniar non disponible ; installer avec install.packages('naniar')")
}
```

#### Test MCAR (Little's test) {.unnumbered}

```{r mcar_test}
if (!is.null(qaqc$mcar_test)) {
  qaqc$mcar_test |>
    kable(caption = "Little's MCAR test sur les variables numériques des individus") |>
    kable_styling(bootstrap_options = c("striped","hover"), full_width = FALSE)
}
```

### Ménages

```{r miss_men}
qaqc$missing_menages |>
  kable(caption = "Taux de valeurs manquantes des ménages (top 20)",
        col.names = c("Variable", "% manquant", "N manquant"),
        digits = 1) |>
  kable_styling(bootstrap_options = c("striped","condensed"), font_size = 11)
```

```{r vis_miss_men, fig.height=5}
if (!is.null(qaqc$vis_miss_menages)) print(qaqc$vis_miss_menages)
```

## Contrôles de cohérence

```{r coherence}
if (nrow(qaqc$coherence_individus) > 0) {
  qaqc$coherence_individus |>
    kable(caption = "Violations de cohérence détectées",
          col.names = c("Contrôle", "N violations", "IDs (exemples)")) |>
    kable_styling(bootstrap_options = c("striped","hover"), full_width = FALSE)
} else {
  cat("Aucune violation de cohérence détectée.")
}
```

## Valeurs aberrantes

```{r outliers}
qaqc$outliers_ind |>
  kable(caption = paste0("Valeurs aberrantes détectées (méthode IQR × ",
                          OUTLIER_IQR_FACTOR, ")"),
        format.args = list(big.mark = " ")) |>
  kable_styling(bootstrap_options = c("striped","hover"), full_width = FALSE)
```

---

# Estimations primaires

## Structure démographique

```{r demo_pyramide, fig.height=6}
qaqc$dist_age_genre |>
  dplyr::filter(!is.na(groupe_age), !is.na(genre)) |>
  dplyr::mutate(
    n_plot = ifelse(genre == "Masculin", -n, n)
  ) |>
  ggplot(aes(x = groupe_age, y = n_plot, fill = genre)) +
  geom_col() +
  coord_flip() +
  scale_y_continuous(labels = function(x) scales::comma(abs(x))) +
  scale_fill_manual(values = c("Masculin" = "#2196F3", "Féminin" = "#E91E63")) +
  labs(title = "Pyramide des âges de l'échantillon",
       x = "Groupe d'âge", y = "Effectif", fill = "Genre") +
  theme_minimal(base_size = 12)
```

```{r etudes_tab}
qaqc$dist_etudes |>
  kable(caption = "Niveau d'études (15 ans et plus)",
        col.names = c("Niveau", "Genre", "N", "%")) |>
  kable_styling(bootstrap_options = c("striped"), full_width = FALSE)
```

## Taux d'inclusion financière globaux

```{r incl_fin_global}
qaqc$incl_fin_global |>
  tidyr::pivot_longer(everything(), names_to = "Indicateur", values_to = "Valeur") |>
  dplyr::filter(Indicateur != "n_total") |>
  dplyr::mutate(
    Indicateur = dplyr::recode(Indicateur,
      "pct_compte_banque"    = "% Compte bancaire",
      "pct_compte_imf"       = "% Compte IMF/SFD",
      "pct_mobile_money"     = "% Mobile money",
      "pct_epargne"          = "% Épargnants",
      "pct_credit"           = "% Emprunteurs",
      "pct_assurance"        = "% Assurés",
      "pct_retraite"         = "% Cotisants retraite",
      "pct_inclus_au_moins1" = "% Inclus (≥1 service)"
    )
  ) |>
  ggplot(aes(x = reorder(Indicateur, Valeur), y = Valeur)) +
  geom_col(fill = "#1565C0", width = 0.6) +
  geom_text(aes(label = paste0(Valeur, "%")), hjust = -0.1, size = 3.5) +
  coord_flip() +
  scale_y_continuous(limits = c(0, 105), labels = function(x) paste0(x, "%")) +
  labs(title = "Taux d'inclusion financière de la population de 15 ans et plus",
       subtitle = paste0("N = ", scales::comma(qaqc$incl_fin_global$n_total)),
       x = NULL, y = "Taux (%)") +
  theme_minimal(base_size = 12)
```

## Inclusion financière par genre

```{r incl_genre}
qaqc$incl_fin_genre |>
  kable(caption = "Taux d'inclusion financière par genre (%)",
        format.args = list(big.mark = " "), digits = 1) |>
  kable_styling(bootstrap_options = c("striped","hover"), full_width = FALSE)
```

## Inclusion financière par milieu

```{r incl_milieu, fig.height=5}
qaqc$incl_fin_milieu |>
  tidyr::pivot_longer(
    cols = -c(milieu, n),
    names_to = "service", values_to = "taux"
  ) |>
  dplyr::mutate(
    service = dplyr::recode(service,
      "pct_compte_banque" = "Banque",
      "pct_compte_imf"    = "IMF/SFD",
      "pct_mobile_money"  = "Mobile money",
      "pct_epargne"       = "Épargne",
      "pct_credit"        = "Crédit",
      "pct_assurance"     = "Assurance"
    )
  ) |>
  ggplot(aes(x = service, y = taux, fill = milieu)) +
  geom_col(position = "dodge", width = 0.6) +
  geom_text(aes(label = paste0(taux, "%")),
            position = position_dodge(0.6), vjust = -0.4, size = 3) +
  scale_fill_manual(values = c("Urbain" = "#1565C0", "Rural" = "#4CAF50")) +
  scale_y_continuous(labels = function(x) paste0(x, "%"), limits = c(0, 100)) +
  labs(title = "Inclusion financière : Urbain vs Rural",
       x = NULL, y = "Taux (%)", fill = "Milieu") +
  theme_minimal(base_size = 12) +
  theme(axis.text.x = element_text(angle = 30, hjust = 1))
```

## Inclusion financière par région

```{r incl_region}
qaqc$incl_fin_region |>
  kable(caption = "Taux d'inclusion financière par région (%)",
        format.args = list(big.mark = " "), digits = 1) |>
  kable_styling(bootstrap_options = c("striped","hover"), full_width = FALSE)
```

## Emploi et revenus

```{r emploi}
qaqc$taux_emploi |>
  kable(caption = "Taux d'activité par genre (15 ans et plus)",
        col.names = c("Genre", "N", "% Actifs occupés"), digits = 1) |>
  kable_styling(bootstrap_options = c("striped"), full_width = FALSE)
```

```{r isic, fig.height=6}
qaqc$dist_secteur_isic |>
  dplyr::slice_max(n, n = 10) |>
  ggplot(aes(x = reorder(secteur_isic_p, n), y = n)) +
  geom_col(fill = "#FF6F00") +
  geom_text(aes(label = paste0(pct, "%")), hjust = -0.1, size = 3.5) +
  coord_flip() +
  scale_y_continuous(limits = c(0, max(qaqc$dist_secteur_isic$n) * 1.15),
                     labels = scales::comma) +
  labs(title = "Top 10 secteurs ISIC Rev 4 (emploi principal)",
       x = NULL, y = "Effectif") +
  theme_minimal(base_size = 11) +
  theme(axis.text.y = element_text(size = 9))
```

```{r revenu_stats}
qaqc$stats_revenu |>
  kable(caption = "Statistiques descriptives du revenu mensuel principal (FCFA, actifs occupés)",
        format.args = list(big.mark = " ")) |>
  kable_styling(bootstrap_options = c("striped","hover"), full_width = FALSE)
```

## Conditions de vie des ménages

```{r cond_vie}
qaqc$cond_vie_menage |>
  tidyr::pivot_longer(everything(), names_to = "Indicateur", values_to = "Valeur") |>
  dplyr::mutate(
    Indicateur = dplyr::recode(Indicateur,
      "n_menages"             = "Nombre de ménages",
      "taille_moy"            = "Taille moyenne du ménage",
      "pct_eau_amelioree"     = "% Accès eau améliorée",
      "pct_assain_ameliore"   = "% Assainissement amélioré",
      "pct_electricite"       = "% Accès électricité",
      "pct_cm_masculin"       = "% CM masculin",
      "age_moyen_cm"          = "Âge moyen du CM",
      "revenu_mediane_menage" = "Revenu médian ménage (FCFA/an)"
    ),
    Valeur = scales::comma(as.numeric(Valeur))
  ) |>
  kable(caption = "Indicateurs de conditions de vie des ménages") |>
  kable_styling(bootstrap_options = c("striped","hover"), full_width = FALSE)
```

```{r cond_milieu}
qaqc$cond_vie_milieu |>
  kable(caption = "Conditions de vie par milieu",
        format.args = list(big.mark = " "), digits = 1) |>
  kable_styling(bootstrap_options = c("striped","hover"), full_width = FALSE)
```

---

# Sauvegarde des outputs

```{r save, cache=FALSE}
# ── Tables consolidées (data.table::fwrite) ──────────────────────────────────
data.table::fwrite(individus, file.path(OUTPUT_DIR, "individus.csv"))
data.table::fwrite(menages,   file.path(OUTPUT_DIR, "menages.csv"))
message("individus.csv : ", nrow(individus), " lignes x ", ncol(individus), " colonnes")
message("menages.csv   : ", nrow(menages),   " lignes x ", ncol(menages),   " colonnes")

# ── Fichier QAQC Excel ──────────────────────────────────────────────────────
writexl::write_xlsx(
  list(
    "Couverture"         = qaqc$couverture,
    "Coherence"          = qaqc$coherence_individus,
    "Outliers"           = qaqc$outliers_ind,
    "NA_individus"       = qaqc$missing_individus,
    "NA_menages"         = qaqc$missing_menages,
    "IncFin_Global"      = qaqc$incl_fin_global,
    "IncFin_Genre"       = qaqc$incl_fin_genre,
    "IncFin_Milieu"      = qaqc$incl_fin_milieu,
    "IncFin_Region"      = qaqc$incl_fin_region,
    "Emploi_Statut"      = qaqc$dist_statut_emploi,
    "Emploi_ISIC"        = qaqc$dist_secteur_isic,
    "Revenu_Stats"       = qaqc$stats_revenu,
    "CondVie_Menages"    = qaqc$cond_vie_menage,
    "CondVie_Milieu"     = qaqc$cond_vie_milieu,
    "Demo_AgeGenre"      = qaqc$dist_age_genre,
    "Demo_Etudes"        = qaqc$dist_etudes
  ),
  path = file.path(OUTPUT_DIR, "QAQC.xlsx")
)

cat("\nOutputs sauvegardés :\n")
cat(file.path(OUTPUT_DIR, "individus.csv"), "\n")
cat(file.path(OUTPUT_DIR, "menages.csv"),   "\n")
cat(file.path(OUTPUT_DIR, "QAQC.xlsx"),     "\n")
```

---

# Informations de session

```{r session}
si <- sessionInfo()
cat(sprintf("R version : %s\nDate      : %s\n", si$R.version$version.string, Sys.time()))
cat("Packages chargés :\n")
cat(paste(" -", names(si$otherPkgs)), sep = "\n")
```
